臺灣高等法院臺中分院刑事判決　　　94年度交上訴字第1741號
上　訴　人　台灣台中地方法院檢察署檢察官
被　　　告　丁○○
選任辯護人　徐盛國　律師
上列上訴人因被告公共危險案件，不服台灣台中地方法院94年度
交訴字第16號，中華民國94年6月30日第一審判決 （起訴案號：
台灣台中地方法院檢察署93年度偵字第11239號） ，提起上訴，
本院判決如下：
    主 　　 文
上訴駁回。
    理 　　 由
一、公訴意旨略以：被告丁○○無駕駛執照，於民國（下同）91
    年6月23 日，駕駛無車牌號碼之農用拼裝車，沿臺中縣清水
    鎮○○路，由西向東方向行駛，於當日上午 9時許，行經臺
    中縣清水鎮農會對面產業道路與臨海路路口時，原應注意車
    前狀況及兩車併行之間隔，並隨時採取必要之安全措施，且
    依當時天候路況，又無不能注意之情形，竟於右轉進入右前
    方產業道路時，未與同方向同時右轉，由甲○○騎乘後載其
    母乙○○之 LAA-221號重型機車保持兩車併行之安全間隔，
    致拼裝車之右後側車身擦撞機車左後側，甲○○因被撞倒地
    ，受有骨盆、左肱骨骨折、胸部挫傷併左側第二、三肋骨骨
    折、腹部挫傷、下頷骨骨折、頭部外傷之傷害。乙○○亦因
    被撞倒地，受有左腳撞傷、皮下血腫之傷害（過失傷害部分
    業經本院判處有期徒刑六月確定）。丁○○於肇事致甲○○
    及乙○○受傷，竟未為必要之救護措施，反而駕駛上開農用
    拼裝車離開現場，嗣經警循線查獲。因認被告丁○○涉有刑
    法第185條之4之肇事逃逸罪嫌云云。
二、按犯罪事實應依證據認定之，無證據不得認定犯罪事實。又
    不能證明被告犯罪者，應諭知無罪之判決，刑事訴訟法第15
    4條第2項、第301條第1項分別定有明文。又刑事訴訟法上所
    謂認定犯罪事實之證據，係指足以認定被告確有犯罪行為之
    積極證據而言；告訴人之告訴，係以使被告受刑事訴追為目
    的，故其陳述是否與事實相符，仍應調查其他證據以資審認
    （最高法院29年上字第3105號判例、52年臺上字第1300號判
    例參照）。次按認定不利於被告之事實，須依積極證據，苟
    積極證據不足為不利於被告事實之認定時，即應為有利於被
    告之認定；又刑事訴訟上證明之資料，無論其為直接或間接
    證據，均須達於通常一般之人均不致有所懷疑，而得確信其
    為真實之程度，始得據為有罪之認定，若其關於被告是否犯
    罪之證明未能達此程度，而有合理懷疑之存在，致使無從形
    成有罪之確信，根據「罪證有疑，利於被告」之證據法則，
    即不得遽為不利被告之認定 （最高法院30年上字第816號判
    例、76年臺上字第4986號判例意旨參照）。又刑法於88年 4
    月21日增訂第185條之4之肇事致人死傷逃逸罪，係以處罰肇
    事後逃逸之駕駛人為目的，俾促使駕駛人於肇事後能對被害
    人即時救護，以減少死傷；且該罪之成立，除客觀上有肇事
    致人死傷而逃逸之犯行外，行為人主觀上須明知其肇事致人
    受傷，猶不為救護而逃逸之故意為必要。
三、本件公訴人認被告涉有駕駛動力交通工具肇事，致人死傷而
    逃逸罪嫌，無非以：證人即本件車禍處理警員黃詩傑於偵訊
    時，以證人身分具結後證述：伊到達現場時，肇事者並未在
    場，後來請當地里長將肇事者找出來，該里長就通知被告丁
    ○○到現場，被告自稱農用拼裝車上載滿稻穀要先卸貨再過
    去現場，依證人黃詩傑證詞，足認被告確有肇事逃逸事實。
    又被告駕駛無號牌之農用搬運車，因過失撞擊告訴人乙○○
    、甲○○所騎乘機車，致告訴人乙○○、甲○○受傷，肇事
    車輛係農用搬運車，但已具汽車動力型態，係屬道路交通管
    理處罰條例之車輛等情，業為法院確認之事實，有本院92年
    度交上易字第1671號刑事判決書 1份可參，足信被告係駕駛
    動力交通工具之農用拼裝車肇事後，致告訴人乙○○、甲○
    ○受有前述傷害事實，且於肇事後又離開現場，業據證人黃
    詩傑證述如前，足信被告有肇事逃逸事實。告訴人乙○○於
    偵查時，經以證人身分具結後證述：被告駕駛農用拼裝車撞
    擊伊與告訴人甲○○後，有停下來看渠等，並稱其所駕駛的
    拼裝車不能開在該道路，否則被警員看到會被開單，就將拼
    裝車開走，嗣由證人乙○○請路人協助打電話叫救護車，被
    告於事故發生後未再回到現場看渠等等語。證人乙○○係經
    具結後所為證述，其證詞具有可信性擔保，且與證人黃詩傑
    證述情節大致相符，堪信真實，足認被告於肇事後，並未停
    留現場之事實。參以被告於警詢時自承要先載運稻穀到清水
    鎮農會繳交及證人黃詩傑證稱被告未留在現場，係經通知始
    到現場等情，更可確信被告於本件車禍事故發生後，確實未
    留在現場等候警方前往處理，即逕自離開現場。再參以證人
    楊慶賀於警詢時證述：事故當日上午，被告駕駛農用搬運車
    載運稻穀至伊住處，告以與人發生交通事故，要伊幫忙，並
    要伊打電話通知被告兒子及至梧棲童綜合醫院關心，被告有
    無回到現場，伊不知情等語，顯見被告確有肇事逃逸情事，
    否則焉有證人即本件車禍處理警員黃詩傑，到達現場處理卻
    不見被告在場之理？為其主要論據。
四、訊據被告丁○○固坦承駕駛農用拼裝車與告訴人甲○○、乙
    ○○發生擦撞，致告訴人二人受傷之事實，惟堅決否認涉有
    肇事逃逸犯行，辯稱：伊聽到聲音後發現告訴人二人倒地受
    傷，就將拼裝車停下，跑去附近請李東宗幫忙叫救護車後，
    於救護車到達現場時在現場幫忙處理，並告知救護人員將傷
    者送往童綜合醫院後，才將所載運稻穀送去農會繳交，再請
    里長楊慶賀找伊兒子一起去醫院看告訴人乙○○、甲○○，
    嗣後經警通知，始前去作筆錄，並無肇事逃逸之意等語。經
    查：
  (1)被告丁○○於肇事後，請肇事現場附近松進汽車商行之李東
    宗撥打119 叫救護車，被告並於救護車到場時在場處理，業
    據證人李東宗於原審審理時結證稱：「（請提示傷害案刑卷
    53頁，你的筆錄說被告有請你打電話叫救護車？）是」、「
    （被告去找你時，你在作什麼？）我在巡視車場內的車子，
    被告跑過來就叫我打電話叫救護車」、「（後來救護車有沒
    有來？）有，車禍地點就在車廠外面的小路，我有看到救護
    車來」、「救護車來時，被告在何處？）被告就跑到救護車
    那邊」 （見原審94年6月16日審判筆錄）等語，是以依證人
    李東宗之證言，被告應確實請證人李東宗撥打 119叫救護車
    後，並於救護車到場時在現場協助處理。又證人李東宗雖於
    原審亦證稱：「（何時打電話？）應該是早上 9點多。已經
    過了9點了，一般我到公司大約是9點。被告來找我大約是我
    到公司半小時到1小時之間」 等語，證人李東宗所陳述之撥
    打電話時間與本件過失傷害部分判決確定認定之事故時間91
    年6月23日上午9時許有所不同，然本件事故發生迄今已 3年
    ，證人對發生時間記憶略有誤差實為常情，是尚難因證人陳
    述與前開刑事判決認定時間不同，而認證人所述不可採。
  (2)又證人即本件事故發生後到場處理之臺中縣消防局清水分隊
    隊員王聲旺於原審審理時結證稱：「（請陳述你至現場時，
    有哪些人在場？）當時我到現場，有 1名女士躺在機車旁邊
    ，還有1位先生大約50幾歲在場，其他的我想不起來了」 、
    「（你在現場時，在場的先生做什麼？）沒做什麼」、「（
    傷者由何人抬上救護車？）應該是我和同事，太久了，我不
    敢確定，因為我們1車都是兩人出去」、「（當天有無第3人
    協助將傷者抬上車？）我不記得」、「（當天在場的50多歲
    男子是否為在庭之被告？）太久了，我不能確定」、「（你
    從何判斷他50多歲？）大概判斷的」、「（當時將傷者送到
    何醫院？）童醫院」、「（為何送童醫院？）我們問旁邊的
    人，那人說送童醫院，是男是女我忘記了」等語。依證人王
    聲旺之證述，雖陳述當時在場之男性約為50幾歲，與被告當
    時年齡63歲不符，然證人王聲旺亦證稱當時是大概判斷的等
    語，以當時消防隊員係以救人為先之情形下，對周遭之人未
    能清楚分辨年齡，顯有可能。又王聲旺雖無法當庭指明被告
    是否當時在場之男子，惟證人王聲旺係臺中消防局清水分隊
    隊員，每日需處理交通事故頗多，時間又相隔 3年，無法記
    憶清楚每件事故處理時之在場人，亦屬正常。是以並不能以
    證人王聲旺無法確認被告為當時在場之男子，即推論被告當
    時並未在場。又證人楊慶賀於原審審理時結證稱：「當天上
    午 9點多，我在里辦公室，被告到我的辦公室，要我打電話
    給他兒子楊文成，叫他去童醫院看被害人，我先打電話給楊
    文成，我也趕去童醫院。我看到受傷的被害人，我知道他是
    高北里里民，有兩人受傷，壹個傷的較重，一個較輕，我先
    到童醫院後，楊文成也趕到，我們看了之後才知道傷者是林
    木圳的太太和女兒，我也幫他們扶到病房後，楊文成才到」
    等語，依證人楊慶賀之證述，被告事故發生當天上午 9時許
    到伊里辦公室要伊與被告之子楊文成到童綜合醫院探視被害
    人，當時距離事發時間不久，苟被告不知悉救護車將被害人
    送往何醫院，如何得知請楊慶賀通知被告之子一同至童綜合
    醫院？而證人王聲旺證稱當時將傷者送童醫院係因問旁邊的
    人，那人說送童醫院等語，證人李東宗亦證述被告當時於救
    護車到場時在場，是以綜合上情，被告當時應確實於救護車
    到場時留於現場，並告知證人王聲旺將被害人送往童綜合醫
    院，應可認定。
  (3)再者，公訴人認證人即本件車禍處理警員黃詩傑於偵訊時，
    以證人身分具結後證述：伊到達現場時，肇事者並未在場，
    後來請當地里長將肇事者找出來，該里長就通知被告丁○○
    到現場，被告自稱農用拼裝車上載滿稻穀要先卸貨再過去現
    場，依證人黃詩傑證詞，足認被告確有肇事逃逸事實等語。
    然證人黃詩傑於原審審理時結證稱：「（何時至現場？）約
    1點半左右」、「（當天如何得知本件事故？） 當天接到梧
    棲派出所同事的通知，該同事陳家榮先到現場，因為是我們
    的轄區，所以通報我們到現場」、「（陳家榮有無說他到現
    場多久？）幾分鐘，然後他就通知我了」、「（本件車禍是
    上午8時接近9時發生，你在 1點半才到場，為何拖這麼久？
    ）因為是事後補報案的。我在下午 1點半才知道這件車禍，
    並到現場繪製現場圖」、「（後來如何查知肇事者為被告？
    ）我在現場有問在場的人，里長他們都知道肇事者是被告」
    、「（你的職務報告記載被告是怕違規被舉發才離開現場，
    是誰陳述？）是乙○○的陳述」等語，是以依證人黃詩傑之
    陳述，當天伊係下午 1時30分許才因梧棲派出所警員陳家榮
    之通知到達現場，並非事故發生後即接獲通報到場處理，距
    離事故發生時間之上午9時許亦已5小時30分許，豈能期待被
    告於員警到達時仍然在場，又如何因警員到場時被告未在場
    即認被告確有肇事逃逸之犯行？再者，證人黃詩傑復證稱伊
    在現場有問在場的人，里長楊慶賀他們都知道肇事者是被告
    等語，更可見被告確實曾告知證人楊慶賀伊有肇事，果若被
    告真有肇事逃逸之意圖，掩飾犯行猶恐不及，又何必於事故
    發生後即告知楊慶賀伊有肇事之事實，益可證明被告確實無
    肇事逃逸之意圖甚明。
  (4)又公訴人雖認：告訴人乙○○於偵查時，經以證人身分具結
    後證述：被告駕駛農用拼裝車撞擊伊與告訴人甲○○後，有
    停下來看渠等，並稱其所駕駛的拼裝車不能開在該道路，否
    則被警員看到會被開單，就將拼裝車開走，嗣由證人乙○○
    請路人協助打電話叫救護車，被告於事故發生後未再回到現
    場看渠等等語。證人乙○○係經具結後所為證述，其證詞具
    有可信性擔保，足認被告於肇事後，並未停留現場之事實等
    語，然按告訴人之告訴，係以使被告受刑事訴追為目的，縱
    使告訴人具結，仍應屬告訴之性質，否則如認告訴人具結後
    即成立證人地位，而得為證據方法，使告訴人兼具告訴人及
    證人雙重身分，實易導致告訴人自行告訴，又兼為證明被告
    犯罪之證據方法之情形，是以公訴人認告訴人乙○○經具結
    後所為證述，其證詞具有可信性擔保云云，然告訴人乙○○
    所述仍屬告訴人指訴範圍，其陳述是否與事實相符，仍應調
    查其他證據以資審認（最高法院29年上字第1930號判例參照
    ），尚不得僅憑告訴人之指訴為判決唯一之依據。
五、綜上所述，被告既已在事故發生後請救護人員將被害人送往
    童綜合醫院治療，其主觀上應無肇事逃逸之故意，尚難僅憑
    被告於事發後離開現場、被告未於警員到場處理事故時在場
    ，即遽以認定其主觀上有肇事逃逸之故意存在。既難認被告
    有肇事致人受傷，猶未加救護而逃逸之故意，刑法第185 條
    之4 駕駛動力交通工具肇事，致人死傷而逃逸罪亦不處罰過
    失犯，又法院依職權調查結果，復無其他積極證據足資認定
    被告有肇事逃逸之故意犯行，依前揭說明及罪疑惟輕之原則
    ，尚難遽以該罪相繩。況依首揭刑法第185條之4之立法目的
    ，被告離開現場之時，被害人已有救護人施以照護，自與該
    法之構成要件不符。此外，復查無其他積極證據足以證明被
    告有此犯行，本件既不能證明被告犯肇事逃逸罪，揆諸首開
    規定與判例意旨，原審為被告無罪之諭知，核無不合。檢察
    官上訴意旨略以：被告於警詢時自承要先載運稻穀到清水鎮
    農會繳交，且其不知如何報案，顯見被告於肇事後並未停留
    予以救護或等待員警前來處理；又證人王聲旺雖證稱有 1位
    先生在機車旁邊，然其亦證述無法指明被告是否當時在場之
    男子等語，證人李東宗雖到庭證稱是被告請伊撥打119 叫救
    護車，然其所述報案之時刻大約是上午 9時半至10時，與事
    故發生時間為上午 9時許，尚有差距，是否可信，非無疑問
    ；且證人王聲旺所稱在場之人年約50幾歲，與被告當時年齡
    63歲，亦不相同，因認原審判決不當云云。惟查證人王聲旺
    所證在場之人年約50幾歲，雖與被告年齡63歲有差距，但人
    之年齡實難以長相為準確判斷，自不能以證人所證約50幾歲
    一語，即認非63歲之被告。又證人李東宗所證打 119叫救護
    車之時間約9時半至10時，與事故發生時間上午9許雖有差距
    ，然一般人對時間為9時半與9時許，實難要求證人能明確陳
    述，而證人王聲旺、李東宗所證事實經過，均有詳細供述，
    原審判決理由已予敘明，自不能以細節有差距，據以認原審
    判決不當，原審認事用法核無違誤，上訴非有理由，應予駁
    回。
六、據上論斷，應依刑事訴訟法第368條，判決如主文。
本案經檢察官丙○○到庭執行職務。
中　　華　　民　　國　　94　　年　　10　　月　　18　　日
    　　　　　刑事第六庭  審判長法　官　李　文　雄
                                法　官　邱　顯　祥
                                法　官　劉　連　星
上列正本證明與原本無異。
檢察官得上訴。
如不服本判決應於收受送達後十日內向本院提出上訴書狀，其未
敘述上訴之理由者並得於提起上訴後十日內向本院補提理由書（
均須按他造當事人之人數附繕本）。
                                書記官　陳　秀　真
中　　華　　民　　國　　94　　年　　10　　月　　19　　日
                                                      Ｒ
